【裁判字號】    95,勞訴,13
【裁判日期】    951031
【裁判案由】    損害賠償
【裁判全文】
臺灣板橋地方法院民事判決              95年度勞訴字第13號
原      告  丙○○
原      告  丁○○
共      同
訴訟代理人  黃啟逢律師
            簡旭成律師
被      告  喬治亞保全股份有限公司
                      統一編號.
法定代理人  甲○○
訴訟代理人  李進成律師
            陳怡珍律師
上列當事人間請求損害賠償事件，本院於中華民國95年10月20日
言詞辯論終結，判決如下：
    主      文
原告之訴及假執行之聲請均駁回。
訴訟費用由原告負擔。
    事實及理由
一、原告主張：原告之父黃聰明於民國93年間受僱於告擔任臺北
    縣土城市龍觀社區大廈守衛管理員一職，該社區大廈B3號電
    梯（下稱系爭電梯）在1 樓公共區域內，在此區域發生之事
    均屬守衛管理員之職務範圍，黃聰明於93年3 月2 日執行職
    務期間，經人發現臥於上開工作場所之龍觀社區大廈系爭電
    梯間底部，送醫後不治死亡，經臺灣板橋地方法院檢察署檢
    察官於93年6 月2 日開立意外死亡證明書在案。查黃聰明為
    被告僱用之員工，且黃聰明雖不負責電梯檢查及維修，黃聰
    明於本件事故中並非從事電梯檢查及維修，惟既係工作場所
    發生之事故，即應由僱主舉證證明黃聰明並非執行職務。又
    黃聰明發生事故之電梯，當時係由清潔人員使用逐層進行清
    潔工作，電梯鑰匙復置於黃聰明隨手可取得之處，顯見並無
    限制及禁止黃聰明使用該電梯鑰匙，假設黃聰明聽見電梯有
    異聲而主動拿鑰匙打開電梯門查看，則顯與其執行職務有關
    ，且發生在工作場所，即令在休息間或準備工作中，仍屬職
    業災害，本件應符合業務起因性及業務遂行性之判斷標準，
    應屬職業災害。按勞工遭遇職業災害死亡時，雇主應給付5
    個月平均工資之喪葬費，並一次給付40個月平均工資之死亡
    補償，勞動基準法第59條第1 項第4 款定有明文。又勞動基
    準法第7章 之職業災害補償乃採無過失主義，故只要勞工遭
    受職業災害死亡、殘廢、傷害或疾病時，雇主即應補償，雇
    主之補償責任原則上為無過失責任，即不問職業災害之發生
    雇主是否有過失均應負起補償責任，至於勞動對職業災害之
    發生是否有過失，原則上在所不問。黃聰明遭遇職業災害而
    死亡，黃聰明生前每月平均工資為新臺幣（下同）21,500元
    ，投保薪資為21,900元，被告應給付5 個月平均工資之喪葬
    費及40個月平均工資之死亡補償共計985,500 元，惟被告已
    為黃聰明向第三人投保團險，得請求50萬元，扣除後黃聰明
    之遺屬尚得請求485,500 元，黃聰明之遺屬除原告外，尚有
    黃聰明之配偶蘇麗花及其子女1 人，故原告得請求其中2 分
    之1 即242,750 元，爰依勞動基準法第59條提起本件訴訟等
    語。併為聲明：(一)被告應給付原告242,750 元及自起訴狀繕
    本送達翌日起至清償日止，按年息5%計算之法定遲延利息。
    (二)陳明願供擔保請准宣告假執行。
二、被告則以：黃聰明並非執行職務發生死亡結果，職業災害必
    須勞工所擔任之業務與災害間有密接關係存在，須係勞工基
    於勞動契約在雇主支配下之就勞過程（業務遂行性）及一定
    因果關係（業務起因性）為限，即以傷病所發生之一切不可
    欠條件為基礎，依經驗法則判斷業務和傷病間是否具有相當
    因果關係。黃聰明擔任大廈管理員一職，其職務內容為門禁
    管理、信件發送、廠商設備維修之聯繫等等，而該社區電梯
    之例行性安檢及維修等，全數交由訴外人即昶暘公司專門負
    責，故黃聰明之職務內容顯與電梯之檢查及維修等毫無關係
    。又依該社區管理委員會公告，事發當時該電梯並非開啟時
    段，而開啟電梯之T 型鎖乃昶暘公司專用，即便管委會有備
    用鑰匙，亦係建設公司移交而來，目的是要用於發生緊急狀
    況時，來不及通知昶暘公司到場處理所用，而案發當時並無
    任何緊急狀況，亦無人員受困電梯中，黃聰明實無開啟電梯
    之必要，其為何擅離職守，逕自取用T 型鎖率行開啟電梯，
    又為何摔落於電梯間，其動機及目的為何令人費解，惟其行
    為既與職務內容無關，原告自不得請求被告負補償責任等語
    ，資為抗辯。併為答辯聲明：(一)原告之訴駁回。(二)陳明如受
    不利判決，願供擔保請准免為假執行。
三、兩造於本院95年6 月2 日言詞辯論期日依民事訴訟法第271
    條之1 準用第270 條之1 第1 項第3 款規定，協議簡化爭點
    ，其協議不爭執及爭執之事項如下（見本院卷第156 頁至第
    157頁）：
  (一)兩造不爭執之事項：
    1.原告為黃聰明之子女。
    2.黃聰明於93年間受僱於被告，並被告之指示，任臺北縣土
      城市龍觀社區大廈守衛管理員之職務，嗣於93年3 月2 日
      下午執行職務期間，由黃聰明持龍觀大廈系爭電梯鑰匙開
      啟電梯門，而自高處墜落電梯間底部死亡，原證1 之相驗
      屍體證明書為真正（見本院卷第8 頁）。
    3.被告未為原告加入勞工保險，惟事故後已給付50萬元予原
      告。
    4.本件訴訟標的為：勞動基準法第59條第1 項第4 款。
  (二)兩造爭執之事項：
    1.喬治亞公司是否應依勞動基準法第59條第1 項第4 款規定
      負職業災害補償責任？黃聰明是否因執行職務而生死亡之
      災害？
    2.黃聰明於事故發生前6個月之平均工資是否為21,500元？
四、原告主張原告之父黃聰明於93年間受僱於被告擔任臺北縣土
    城市龍觀社區大廈守衛管理員一職，於93年3 月2 日執行職
    務期間，經人發現臥於上開工作場所之龍觀社區大廈系爭電
    梯間底部，送醫後不治死亡，被告未為原告加入勞工保險，
    惟事故後已給付50萬元予原告之事實，業據原告提出檢察官
    相驗屍體證明書影本1 件、公共意外責任保險單影本1 件、
    喪葬費用單據影本1 件（見本院卷第8 頁至第10頁）為證，
    並經本院依職權調閱臺灣板橋地方法院檢察署93年度相字第
    303 號卷查明屬實，復經兩造協議所不爭執，自堪採信為真
    實。
五、按勞工遭受職業災害而致死亡、殘廢、傷害或疾病（下稱傷
    亡）時，雇主應依勞基法第59條規定予以補償。勞基法對於
    何謂職業災害，雖無定義性規定，惟參照安衛法第2 條第4
    項規定，職業災害應包括勞工(一)因建築物、設備、原料等作
    業場所或存在於作業場所之物質而引起之傷亡；(二)因作業活
    動而引起之傷亡及(三)其他職業上原因引起之傷亡。最高法院
    95 年 度台上字第1805號判決意旨參看）。又所稱作業場所
    ，係指於勞動契約存續中，由雇主所提示，使勞工履行契約
    提供勞務之場所；所稱職業上之原因，係指隨作業活動所衍
    生，於就業上一切必要行為及其附隨行為而具有相當因果關
    係者，此觀勞工安全衛生法施行細則第3 條第1 項、第4 條
    之規定亦明。亦即必須在勞工所擔任之「業務」與「災害」
    之間有密接關係存在，所謂密接關係即指「災害」必須係被
    認定為業務內在或通常伴隨的潛在危險的現實化，所謂勞工
    擔任之「業務」，其範圍較通常意義之業務為寬，除業務本
    身之外，業務上附隨的必要、合理的行為亦包含在內，惟若
    危險發生與勞工擔任之業務無關，亦與業務上附隨之必要合
    理行為無涉，且為危險發生之原因非雇主可控制之因素所致
    ，即難認屬勞動基準法第59條或勞工安全衛生法第2 條所稱
    之職業災害。
六、原告主張其父黃聰明係於受僱於被告期間，在被告提供之工
    作場所即臺北縣土城市龍觀社區公寓大廈內，跌落電梯間而
    造成死亡之結果，為職業災害等語。被告則抗辯黃聰明之死
    亡結果並非職業災害。經查：
  (一)保養本件事故發生之B3號電梯之證人乙○○於本院審理時證
    稱：系爭電梯係由伊負責維修，發生意外當日係總幹事通知
    伊，伊係除總幹事外第一個到達現場之人，總幹事說已找了
    1 、2 個小時，後來清潔工說聽到砰碰的聲音像是東西掉下
    去，伊到現場後讓電梯停止運作才打開地下3 樓電梯門，查
    看機坑發現黃聰明倘在機坑內手上還綁著系爭電梯的鑰匙，
    監視器有看到被害人拿著電梯鑰匙離開，但電梯用手動開啟
    後若未扶住，門會自動關閉，黃聰明為何拿電梯鑰匙伊不知
    道，發生事故前社區或總幹事並未反應電梯有異常現象，電
    梯若有異狀一定須打電話叫電梯維修公司，不是管理員可以
    操作的，電梯鑰匙1 副放在社區管理員室，管理員仍不得自
    行打開，伊公司一再告訴保全公司及總幹事及管理員不能自
    己打開電梯，以免發生危險，伊都會跟駐點的守衛講，不是
    跟保全公司講，昶暘公司是跟社區簽保養電梯契約。所有社
    區幾乎都有備用鑰匙給業主，以龍觀社區而言，應該約有5
    副備用鑰匙，同一廠牌的鑰匙可以通用於同廠牌的電梯，是
    為了要讓專業人員儘快搶救故障的電梯；這是一般常識，沒
    有執照不能開電梯等語（見本院卷第197 頁至第198 頁）。
  (二)另證人即龍觀社區總幹事戊○○證稱：93年3 月2 日伊2 時
    上班，在整理資料，約2 時45分發現黃聰明不在坐位上，伊
    開始找並打電話回公司問，公司說黃聰明沒有回公司，到了
    3 點多，伊坐在黃聰明的位置上，想黃聰明到哪去，會不會
    掉到電梯下，發現維修人員用的電梯鑰匙不見，伊就打電話
    給電梯維修公司，乙○○來後打開電梯就發現黃聰明，伊有
    調閱錄影帶，黃聰明取電梯鑰匙時伊在坐位上做帳，黃聰明
    未跟伊打招呼，若跟伊打招呼伊就會阻止，電梯鑰匙無論是
    伊或保全人員均不得取用，因為伊與保全員均非技術人員，
    若電梯停電或故障時要由技術人員處理，不能由伊或保全人
    員或管理員開啟電梯，迄今均是如此，當時電梯沒有異常，
    系爭電梯當時無運作，如果有運作即係清潔人員在打掃，有
    新進保全員時，伊均會告知電梯鑰匙不能自行取用或開啟電
    梯，資深保全人員也會交代，一般均是總幹事告知，黃聰明
    來之前伊也告知鑰匙不能拿，保全人員之工作是門禁管制、
    訪客登記、郵件收發、消防設施之處理，總幹事在即由總幹
    事處理消防設施、水電設施，總幹事不在即由保全員處理，
    但僅限於開關，不包括維修，維修要通知維修人員，黃聰明
    之工作不須要作安全維護之工作，但要巡邏，龍觀社區每天
    晚上12時須要巡邏，白天不須要，當天伊會找黃聰明亦係因
    當時不是巡邏時間，黃聰明不在坐位上一定是出狀況等語（
    見本院卷第206 頁至第207 頁）。是依證人戊○○及乙○○
    所言，公寓大廈之管理員室或保全員室內雖均有電梯公司或
    建設公司移交之電梯備用鑰匙，惟其作用在於電梯故障時方
    便維修或搶修人員到現場取用，電梯公司雖均有自備之鑰匙
    ，惟到場搶救人員有時非必係電梯公司之維修人員，亦可能
    係由消防隊員或其他昇降設備專業技術人員實施搶修或搶救
    ，故公寓大廈管理員室備用之電梯鑰匙非供不具昇降設備專
    業技術執照之管理員自行開啟電梯之用，而係供非同廠牌電
    梯維修公司或其他具有昇降機設備之專業人員搶修或搶救時
    所用，被告或龍觀社區公寓大廈管理委員會將系爭電梯之備
    用鑰匙放置於管理員室，尚難認黃聰明有權開啟電梯查看，
    亦不得認開啟電梯查看係黃聰明之業務範圍，開啟電梯顯非
    屬其業務範圍，亦與其業務上必要行為及其附隨行為無關，
    當時雖係黃聰明值班時間，在其提供勞務之場所，惟即令系
    爭電梯有異狀或異聲，而有查看之必要，黃聰明仍無開啟電
    梯之權限，微論黃聰明開啟系爭電梯之原因為何，其開啟電
    梯均係與其業務必要合理範圍外之無關行為，屬黃聰明於業
    務之外行為，是此種於勞工作業場所，非由雇主指示，亦非
    雇主可控制之因素所致，而由勞工基於與職務無關之個人原
    因，所採取與業務暨附隨業務無關之危險行為，因此所生之
    災害，自不得認係職業災害。
  (三)基上，原告之父黃聰明於93年3 月2 日於執行職務期間，於
    執行職務之工作場所即龍觀社區大廈，因其個人因素所採取
    於業務必要合理範圍外之無關危險行為，非基於雇主指示，
    亦非雇主可控制之因素所致，由黃聰明基於與職務無關之個
    人原因，所採取與業務暨附隨業務無涉之危險行為，擅自取
    用電梯備用鑰匙開啟系爭電梯，致墜落電梯間致生死亡結果
    ，不成立職業災害。
七、從而，原告之父黃聰明於93年3 月2 日於執行職務期間，在
    其工作場所龍觀社區大廈內，擅自取用電梯備用鑰匙開啟系
    爭電梯，致墜落電梯間致生死亡結果，尚難認與其業務有關
    ，非屬勞動基準法第59條或勞工安全衛生法第2 條所稱之職
    業災害，故原告依前開規定，請求被告給付勞工職業災害補
    償242,750 元及法定遲延利息，洵屬無據，應予駁回。又原
    告之訴既經駁回，其假執行之聲請亦失所附麗，應併予駁回
    。
八、因本案論證已臻明確，兩造其餘主張、陳述及所提之證據暨
    攻擊防禦方法，經本院審酌後，認均與本案判斷結果無影響
    ，毋庸再予一一審酌，附此敘明。
九、結論：本件原告之訴為無理由，依民事訴訟法第78條，判決
    如主文。
中    華    民    國    95    年    10    月    31    日
                  民事第一庭    法  官  周舒雁
上列正本係照原本作成
如對本判決上訴，須於判決送達後20日內向本院提出上訴狀
中    華    民    國    95    年    10    月    31    日
                                書記官  張坤校


司法院資訊處製作；財團法人民間司法改革基金會備份。
